臺灣臺北地方法院刑事判決
111年度審訴字第1162號
公  訴  人  臺灣臺北地方檢察署檢察官
被      告  蔡志武


上列被告因詐欺等案件，經檢察官追加起訴（111年度偵字第748
6號），本院判決如下：
    主  文
庚○○犯三人以上共同詐欺取財罪，共貳罪，各處有期徒刑壹年，
應執行有期徒刑壹年貳月。
未扣案犯罪所得新臺幣壹仟元沒收，於全部或一部不能沒收或不
宜執行沒收時，追徵其價額。
    事  實
一、庚○○於民國110年6月間，經由報紙刊登之訊息，與通訊軟體
    LINE暱稱「阿宏」（真實年籍姓名均不詳，無證據證明為未
    成年人）聯繫，知悉「阿宏」所提供之工作內容僅為收送包
    裹，事前無需面試確認身分，即可獲得收送1個包裹新臺幣
    （下同）500元、1,000元之報酬。庚○○依其社會經驗及智識
    程度，亦知任何人均可自行至便利商店領取包裹，實無支付
    薪資雇用他人專門收受包裹再層層轉交與其他人之必要，包
    裹內之物品極可能係不法之徒為遂行詐欺犯罪而取得之相關
    金融帳戶之提款卡，作為取得詐欺取財犯罪所得並藉以掩飾
    、隱匿犯罪所得之用。然庚○○為賺取報酬，仍基於縱其所收
    送之包裹內為供詐騙集團提領、層轉詐欺款項，並掩飾、隱
    匿該等犯罪所得之金融帳戶提款卡，亦不違背本意之不確定
    故意而同意擔任依「阿宏」指示前往便利商店領取裝有金融
    帳戶提款卡後再層轉交與「阿宏」指定交與之人之取簿手角
    色，以遂行共同詐欺取財犯罪，並藉以掩飾、隱匿犯罪所得
    之洗錢犯行。庚○○於110年8月23日上午9時前之某時許，即
    基於與「阿宏」及其所屬詐欺集團成員（同無證據證明有未
    成年人）共同犯三人以上詐欺取財、共同掩飾或隱匿詐欺犯
    罪所得去向、所在之洗錢犯罪之不確定故意之犯意聯絡，依
    「阿宏」指示至不詳地址之便利超商向店員領取裝有臺灣土
    地銀行帳號000000000000號帳戶（申設人為吳迪芳【所涉幫
    助詐欺取財等罪嫌，業經臺灣基隆地方檢察署檢察官另案起
    訴】，下稱本案帳戶）金融帳戶提款卡之包裹後，再於同日
    上午9時許，至臺北市○○區○○○路0段000號前，將上開包裹交
    與「阿宏」所指示前來收取包裹之乙○○。嗣由「阿宏」所屬
    詐欺集團順利取得並掌控本案帳戶後，即由所屬詐欺集團之
    機房組成員分別以如附表所示之詐欺方式詐騙如附表所示之
    人，致其等均因此陷於錯誤而依詐欺集團成員指示將款項匯
    入本案帳戶內後，乙○○即依指示持該前揭包裹內之提款卡於
    附表所示時間將匯入款項予以提領後，再交與戊○○，戊○○再
    交與己○○及甲○○（乙○○、戊○○、己○○、甲○○均由本院另行審
    結），以此層層轉交之方式製造金流之斷點，致無從追查前
    揭犯罪所得之去向，而隱匿該犯罪所得，庚○○並因而獲得1,
    000元之報酬。嗣如附表所示之人發覺受騙後報警處理，經警
    調閱監視器錄影畫面追查後，循線查悉上情。
二、案經丙○○、丁○○○訴由臺北市政府警察局中正第一分局報告
    臺灣臺北地方檢察署檢察官偵查起訴。
    理  由
壹、證據能力部分：
    本判決認定事實所引用之供述及非供述證據，並無證據證明
    係公務員違背法定程序所取得，且經本院於審理時一一提示
    ，檢察官及被告庚○○迄於言詞辯論終結前均無異議，本院審
    酌該等證據資料製作時之情況，無違法不當及證明力明顯過
    低之瑕疵，認作為證據應屬適當，認均有證據能力。
貳、實體部分：
一、認定犯罪事實所憑之證據及理由　
  ㈠訊據被告固坦承其有於110年8月23日上午9時前之某時許，依
    「阿宏」指示前往便利商店領取包裹，旋再將所領包裹依「
    阿宏」指示攜至臺北市○○區○○○路0段000號前交與前來收取
    包裹之乙○○等事實，惟否認有何加重詐欺取財及洗錢之犯行
    ，辯稱：我是在報紙看到應徵外送人員廣告，對方就叫我加
    LINE，我跟公司是算日薪的，1天1,000至1,500元，我是按
    照老闆「阿宏」的指示去取交包裹，我不知道包裹之內容物
    云云。
  ㈡經查：
　⒈被告於民國110年6月間，經由報紙刊登之訊息，與通訊軟體L
    INE暱稱「阿宏」之人聯繫，知悉「阿宏」所提供之工作內
    容僅為收送包裹，事前無需面試確認身分，即可獲得收送1
    個包裹500元、1,000元之報酬。嗣於110年8月23日上午9時
    前之某時許，依「阿宏」指示至不詳地址之便利超商向店員
    領取裝有本案帳戶提款卡之包裹後，再於同日上午9時許，
    至臺北市○○區○○○路0段000號前，將上開包裹交與「阿宏」
    所指示前來收取包裹之乙○○。而如附表所示之人均遭如附表
    所示之詐欺方式詐騙，致其等均因此陷於錯誤而依詐欺集團
    成員指示將款項匯入本案帳戶內後，遭乙○○持用本案帳戶提
    款卡予以提領後再層層轉交等事實，業經告訴人丙○○、丁○○○於警詢時指訴明確（見偵卷第49至50、268至271頁），亦
    核與同案被告乙○○之證述情節相符（見偵卷第21至25、235
    至244頁），復有受(處)理案件證明單、內政部警政署反詐
    騙諮詢專線紀錄表、臺北市政府警察局大安分局和平東路派
    出所及新北市政府警察局汐止分局汐止派出所受理詐騙帳戶
    通報警示簡便格式表、郵政跨行匯款申請書、金融機構聯防
    機制通報單、國泰世華銀行客戶交易明細表、監視器錄影畫
    面截圖、本案帳戶客戶往來明細、同案被告戊○○與暱稱「劉
    澤融」之LINE對話紀錄截圖等件（見偵卷第51至53、55至57
    、77至132、151至153、155、158、160至161、164、167、1
    69頁）在卷可稽，且為被告所不否認，應堪認定。
　⒉衡諸現今社會生活經驗，一般人若有領取包裹之需求，均得
    輕易利用便利商店或諸如郵寄、提供貨運、快遞服務之物流
    業等管道，自行收取他人指定送達之包裹，如因特殊情況偶
    有委託他人代領之情，亦會加以敘明原因，並委以信賴之人
    前往領取，以確保物件能順利領取，茍非所欲領取之包裹內
    含物品涉及不法，或有意隱瞞身分及相關識別資料以規避稽
    查，衡情應無於已透過包裹寄送之方式送達至便利商店，又
    再以顯與勞力付出顯不相當之報酬刻意委請專人代為領送包
    裹，甚而旋即再轉交他人之必要。再者，觀之當前社會上各
    種詐欺犯罪極為猖獗，多係蒐集人頭帳戶以供被害人匯款之
    用，政府機關及各種平面或電子媒體乃至諸多公益團體不斷
    反覆地向外界宣導，籲請民眾切勿受騙及教授如何防範因應
    之訊息，眾所皆知，故如受他人委託領取包裹，立即另行送
    交，應可預見所為事涉詐欺犯罪。查被告不知老闆「阿宏」
    之真實姓名、年籍及聯絡方式，亦不知公司名稱及地點，其
    與「阿宏」之聯繫方式僅透過LINE等情，業據被告於本院審
    理時陳明在卷（見本院卷第251頁），可知被告所稱應徵工
    作過程，並未與對方實際面對面進行面試，而係僅透過LINE
    聯絡，即任職上工，已與一般公司聘僱徵才之流程有異而悖
    於常情。又「阿宏」與被告並不相識，未曾謀面，卻透過應
    徵工作之方式，覓得被告出面，並以甚為迂迴輾轉之方式送
    交包裹，不僅徒增包裹運送之金錢及時間成本，同時亦需擔
    負包裹遺失或遭被告侵吞之風險，顯非一般合法經營業者會
    採擇之運送方式。復佐以被告行為時已滿48歲，自陳為商工
    肄業之學歷，曾在八大行業任職停車人員（見本院卷第257
    、258頁），應係具有相當智識程度及一定社會經驗、歷練
    之人，對於上揭工作內容顯有違常情，恐係涉及不法一節，
    主觀上已應有所預見，仍為本件犯行。
　⒊被告於警詢係供稱：領一個包裹可以領500至1000元的報酬，
    總共加起來差不多1萬元左右，我總共領差不多9個包裹等語
    ，此有本院勘驗筆錄1份（見本院卷第123、125至126頁）在
    卷可查。繼於本院準備程序時供稱：一開始1天2,000或1,50
    0元，領差不多10個包裹等語（見本院卷第95頁）。嗣於本
    院審理時又供稱：我跟公司算日薪的，1天1,000元至1,500
    元等語（見本院卷第251頁）。則被告屢次對於薪資如何計
    算，所陳均不同，其顯係刻意規避將實情供出，是其所稱其
    認所為均屬合法云云，已難憑採。另佐以同案被告乙○○於偵
    查中係證稱：本件被告交包裹給我時沒有跟我要錢，會計也
    沒有說要給被告錢，之前有一件已經遭起訴且開庭的案件，
    我在收包裹時，有依會計指示交給送包裹的人2,000元等語
    （見偵卷第239頁），而被告於偵查中亦供稱：剛開始收送
    包裹的報酬通常是收包裹的人會給我等語（見偵卷第239頁
    ），則被告就收送包裹之報酬理應係以其於警詢時所供之其
    收送包裹係以論件計酬較為可採。
　⒋又金融帳戶之提款卡，乃詐欺集團領取受騙民眾款項不可或
    缺的工具，倘落入詐欺成員以外之人手中，除犯行可能因此
    曝光遭破獲外，更造成詐欺犯行難以遂行，而蒙受損失，衡
    情從事詐欺者自不會委由無從掌控之人代為領取此重要犯罪
    工具，但詐欺集團為免自身犯行曝光，權衡之下仍需委由非
    屬詐欺集團核心之他人即取簿手代為領取裝置有提款卡之包
    裹，故詐欺集團要求取簿手於領取包裹之後再轉交他人，製
    造犯罪斷點，並縮短取簿手持有提款卡時間。查被告依「阿
    宏」指示，代為至便利商店領取包裹後，旋依「阿宏」指示
    至臺北市○○區○○○路0段000號前，將上開包裹交與乙○○，被
    告所為，確已屬詐欺集團遂行詐欺犯行分工不可或缺之一環
    ，意在規避查緝，並藉此製造金流之斷點，以掩飾或隱匿詐
    欺被害人之犯罪所得，屬不法行為，被告因貪圖輕易即可獲
    取之不法報酬，依指示收送上開包裹，足認被告同意加入本
    案詐欺犯行，並分擔至便利商店領取裝有人頭帳戶包裹之取
    簿手工作。其對於其代領的包裹是詐欺集團使用之人頭帳戶
    乙節，應有所認識，被告辯稱其不知包裹內為何物，亦難憑
    採。
　⒌按洗錢防制法所稱洗錢，指下列行為：一、意圖掩飾或隱匿
    特定犯罪所得來源，或使他人逃避刑事追訴，而移轉或變更
    特定犯罪所得。二、掩飾或隱匿特定犯罪所得之本質、來源
    、去向、所在、所有權、處分權或其他權益者。三、收受、
    持有或使用他人之特定犯罪所得，洗錢防制法第2條定有明
    文。故行為人如有上揭各款所列洗錢行為者，即成立同法第
    14條第1項之洗錢罪。從而，倘詐欺集團向被害人施用詐術
    後，為隱匿其詐欺所得財物之去向，而令被害人將其款項轉
    入該集團所持有、使用之人頭帳戶，並由該集團所屬之車手
    前往提領詐欺所得款項得逞，如能證明該帳戶內之資金係本
    案詐欺之特定犯罪所得，即已該當於洗錢防制法第14條第1
    項之洗錢罪。本件經「阿宏」指示被告領取再轉交與同案被
    告乙○○之內有本案帳戶提款卡之包裹，用意係為利用該帳戶
    ，製造犯罪偵查之斷點，而詐欺集團成員向如附表所示被害
    人施用詐術後，為隱匿詐欺所得財物之去向，指示其等將款
    項匯入被告擔任取簿手領取並轉交後，由該集團成員持有、
    使用，或再指派他人前往提領詐欺所得款項，顯見該帳戶內
    之資金係本案詐欺之特定犯罪所得，且被告對於自己擔任取
    簿手而參與製造詐欺金流斷點之情形亦非毫無所悉，已如前
    述。是被告所為，亦該當於洗錢防制法第14條第1項之一般
    洗錢罪。
  ⒍共同實行犯罪行為之人，在共同意思範圍以內，各自分擔犯
    罪行為之一部，彼此協力、相互補充以達其犯罪之目的者，
    即應對於全部所發生之結果，共同負責，故不以實際參與犯
    罪構成要件行為或參與每一階段之犯罪行為為必要。又共同
    正犯之意思聯絡，原不以數人間直接發生者為限，即有間接
    之聯絡者，亦包括在內（最高法院107年度台上字第4444號
    裁判意旨參照）。查被告固不認識「阿宏」或清楚知悉本件
    其他詐欺成員如同案被告乙○○、戊○○、己○○、甲○○等人、負
    責致電詐欺被害人等所分擔之犯罪分工內容，然參與犯罪者
    透過相互利用彼此之犯罪角色分工，而形成一個共同犯罪之
    整體以利犯罪牟財。被告既對本案詐欺、洗錢犯行具有不確
    定故意，堪認其對彼此間可能係透過分工合作、互相支援以
    完成詐欺取財、洗錢之犯罪行為有所預見，其既以自己共同
    犯罪之意思，相互支援及分工合作，以達上揭犯罪目的，自
    論以共同正犯。縱被告未與「阿宏」及其他詐欺成員謀面或
    聯繫，亦未明確知悉其他人之身分及所在，彼此互不認識，
    惟此不過是詐欺分工之當然結果，並無礙被告係本案共同正
    犯之認定。再者，被告固未直接對被害人施以詐術，但其領
    取帳戶提款卡供實行詐騙所用，係該詐欺、洗錢犯罪歷程不
    可或缺之重要環節，被告因貪圖輕鬆可得之不合理報酬，挺
    身擔任取簿手工作，自屬以自己犯罪之意思，參與犯罪構成
    要件之行為，應就犯罪事實之全部犯罪結果共同負責。
　㈢綜上，被告本案犯行甚為明確，其所為辯解乃事後卸責之詞
    ，不足採信。
二、論罪科刑：
  ㈠核被告所為，係犯刑法第339條之4第1項第2款之三人以上共
    同詐欺取財罪及洗錢防制法第14條第1項之一般洗錢罪。
  ㈡被告與「阿宏」、同案被告乙○○、戊○○、己○○、甲○○等人，
    及負責致電詐欺被害人等，彼此合作，各自擔任招聘取簿手
    、實施取簿、詐騙、聯繫、取款等工作，被告所參與者即屬
    整體犯罪計畫之一環，而與其餘詐欺集團之成年成員間，就
    本案加重詐欺取財及洗錢犯行有間接之犯意聯絡，各自分擔
    犯罪行為之一部，相互利用他人之行為，以達其犯罪之目的
    者，即應對全部所發生之結果，共同負責，是被告就本案所
    為三人以上共同詐欺取財及洗錢等犯行，與上開其他詐欺集
    團成員間，有犯意聯絡及行為分擔，應依刑法第28條規定論
    以共同正犯。
　㈢被告所犯本案係侵害不同告訴人之財產法益，犯意各別，行
    為互殊，應予分論併罰。　
  ㈣爰審酌被告不思正途賺取所需，貪圖以輕鬆獲取報酬之方式
    ，加入本案詐欺集團擔任取簿手之工作，不僅缺乏法治觀念
    ，更漠視他人財產權；且以詐欺集團利用集團間多人分工遂
    行犯罪之模式，集團上游又刻意製造諸多成員間之金流斷點
    ，使偵查機關難以向上追緝，詐欺集團首腦因而繼續逍遙法
    外，而不法所得之金流層轉，無從追蹤最後去向，造成被害
    人財產顯然無法追回及社會互信基礎破毀，衍生嚴重社會問
    題，被告明知此節，卻貪圖一己私利而為本案犯行，所為自
    有不該，應予非難；復考量被告犯後未能坦然正視己非，仍
    卸詞狡辯，且未與告訴人達成和解、賠償之犯後態度，兼衡
    被告自承之智識程度、家庭及經濟狀況等一切情況，分別量
    處如主文所示之刑，並定應執行之刑。
三、沒收：　　　
  ㈠犯罪所得，屬於犯罪行為人者，沒收之；於全部或一部不能
    沒收，或不宜執行沒收時，追徵其價額，刑法第38條之1第1
    項前段、第3項分別定有明文。查本件依卷內證據無從具體
    算定被告之犯罪所得，致認定顯有困難，僅得依被告前揭所
    述其收送約9個包裹，獲得1萬元左右之報酬，及領一個包裹
    可以領500至1000元的報酬等語，估算被告就送交1個包裹之
    報酬為1,000元，故被告因本件犯行獲得1,000元之犯罪所得
    ，未據扣案且尚未賠償告訴人分文，自應依前開規定宣告沒
    收，於全部或一部不能沒收或不宜執行沒收時，追徵其價額
    。
  ㈡洗錢防制法第18條第1項前段規定，犯第14條之罪，其所移轉
    、變更、掩飾、隱匿、收受、取得、持有、使用之財物或財
    產上利益，沒收之。前揭洗錢防制法關聯客體之沒收，核其
    性質應屬刑法犯罪所得沒收之特別規定，惟上開條文雖採義
    務沒收主義，卻未特別規定「不問屬於犯罪行為人與否，沒
    收之」，此部分條文之解釋自應回歸適用原則性之規範，即
    參諸刑法第38條之1第1項前段，以屬於犯人行為人所有者為
    限，始應予沒收。準此，被告實際參與擔任取簿手即收送人
    頭帳戶、金融卡部分犯行，其已將人頭帳戶交出，由後續其
    他成員利用為詐欺款項匯款使用，並將所詐得款項提領出，
    扣除上開業已分受取得並宣告應沒收之部分外，其餘顯非被
    告所有或取得事實上之處分權，自無適用上開規定宣告沒收
    ，併此說明。
據上論斷，應依刑事訴訟法第299條第1項前段。
本案經檢察官王文成追加起訴，檢察官吳春麗、李明哲到庭執行
職務。
中　　華　　民　　國　　111 　年　　11　　月　  22  　日
　　　　　　　　　刑事第二十一庭  審判長法　官  程克琳
                                        法　官  王星富
                                        法　官  倪霈棻
上正本證明與原本無異。 
如不服本判決應於收受送達後20日內向本院提出上訴書狀，並應
敘述具體理由；其未敘述上訴理由者，應於上訴期間屆滿後20日
內向本院補提理由書（均須按他造當事人之人數附繕本）「切勿
逕送上級法院」。告訴人或被害人如對於本判決不服者，應具備
理由請求檢察官上訴，其上訴期間之計算係以檢察官收受判決正
本之日期為準。 因疫情而遲誤不變期間，得向法院聲請回復原
狀。
　　　　　　　　　　　　　　　　　　　　書記官　蔡旻璋
中　　華　　民　　國　　111 　年　　11　　月　　22　　日
附錄本案論罪科刑法條：
中華民國刑法第339條之4
犯第339條詐欺罪而有下列情形之一者，處1年以上7年以下有期
徒刑，得併科1百萬元以下罰金：
一、冒用政府機關或公務員名義犯之。
二、三人以上共同犯之。
三、以廣播電視、電子通訊、網際網路或其他媒體等傳播工具，
    對公眾散布而犯之。
前項之未遂犯罰之。
洗錢防制法第14條：
有第二條各款所列洗錢行為者，處7年以下有期徒刑，併科新臺
幣5百萬元以下罰金。
前項之未遂犯罰之。
前二項情形，不得科以超過其特定犯罪所定最重本刑之刑。
附表：
編號 告訴人 詐騙方式 匯款時間 匯款金額 （新臺幣） 同案被告乙○○提領時間 同案被告乙○○提領金額 (新臺幣) 1 丙○○ 不詳詐欺集團成員於110年8月23日上午9時9分許，撥打電話予丙○○，佯稱為其侄子，因積欠廠商貨款急需借錢云云，致丙○○陷於錯誤後，於右列時間，至臺北青田郵局臨櫃匯款右列款項至本案帳戶 110年8月23日11時6分許 11萬元 110年8月23日12時52分許至12時54分許、同日13時4分許至13時5分許、同日13時7分許至13時8分許 2萬元、2萬5元、2萬5元、2萬5元、2萬5元 1萬5元 2 丁○○○ 不詳詐欺集團成員於110年8月23日上午11時47分許，以通訊軟體LINE與丁○○○聯繫，佯稱為其侄子急需借錢云云，致丁○○○陷於錯誤後，於右列時間，分別匯款右列金額至本案帳戶 110年8月23日13時29分許、同年月24日10時16分許 3萬元、2萬元 110年8月23日14時50分許、同年月24日10時56分許 1萬5元、2萬5元